【裁判字號】    98,訴,1806
【裁判日期】    981229
【裁判案由】    清償借款
【裁判全文】
臺灣高雄地方法院民事判決              98年度訴字第1806號
原      告  高雄市政府
法定代理人  乙○
訴訟代理人  甲○○
被      告  辛○○
                      號
            寅○○
兼上二人共
同訴訟代理
人          子○○
被      告  癸○○
            己○○
            庚○○
            戊○○
            丁○○
            壬○○
            卯○○
            丑○○
上八人共同
訴訟代理人  李文禎律師
            黃如流律師
            黃小舫律師
被      告  丙○○
上列當事人間請求清償借款事件，本院民國98年12月15日言詞辯
論終結，判決如下：
    主  文
被告子○○、辛○○、寅○○、癸○○、己○○、庚○○、戊○○、丁○○、壬○○、卯○○、丑○○應於繼承被繼承人蔡趙秋
月之遺產範圍內，與被告丙○○連帶給付原告如附表二所示之本
金、利息及違約金。
原告其餘之訴駁回。
訴訟費用由被告連帶負擔。
本判決第一項於原告以新臺幣肆拾貳萬元供擔保後，得假執行。
但被告子○○、辛○○、寅○○、癸○○、己○○、庚○○、戊○○、丁○○、壬○○、卯○○、丑○○以新臺幣壹佰零伍萬柒
仟伍佰壹拾捌元為原告預供擔保，得免為假執行。
原告其餘假執行之聲請駁回。
    事實及理由
一、原告起訴主張：緣訴外人即主債務人蔡趙秋月於民國80年11
    月25日分別向原告借款國宅基金新臺幣（下同）1,200,000
    元、銀行資金100,000 元，約定借款期限均至100 年11月25
    日止，借款本息自撥付貸款之次月起，第1 年至第5 年按月
    付息不還本，自第6 年起分15年按月均等償還本息，借款人
    未能按期還款時，應就逾期欠款本息部分按日加收原貸款利
    率百分之50之違約金（下稱系爭借款）。詎蔡趙秋月自86年
    11月25日起即未依約按月給付本息，尚餘如附表一所示本金
    、利息及違約金未予清償。被告均為蔡趙秋月之繼承人，且
    均未為拋棄繼承或限定繼承，而除被告丙○○外，其餘被告
    均為代位繼承人（下稱被告子○○等11人），是被告丙○○
    應概括繼受蔡趙秋月系爭借款未償債務，被告子○○等11人
    應以繼承蔡趙秋月所得遺產與被告丙○○負連帶清償之責。
    為此，爰依消費借貸及繼承之法律關係，提起本件訴訟，並
    聲明：(一)被告子○○等11人應於繼承蔡趙秋月遺產範圍內，
    與被告丙○○連帶給付如附表一所示本金、利息及違約金；
    (二)願供擔保，請准宣告假執行。
二、被告則以：
(一)、被告丙○○部分：伊並未取得蔡趙秋月之遺產，對於蔡趙秋
    月系爭借款無庸負清償之責。且蔡趙秋月以系爭借款購買坐
    落高雄市○○段907 地號土地及其上同段745 建號即門牌號
    碼高雄市○○○路900 巷5 弄5 號2 樓，原告並就上開房地
    設定抵押權擔保系爭借款（以下就上開房地簡稱系爭借款擔
    保房地），原告應先就系爭借款擔保房地取償。又原告請求
    超過5 年之利息已罹於時效，伊得拒絕給付。並聲明：原告
    之訴駁回。
(二)、被告子○○等11人部分：
    被告子○○等11人分別為被繼承人蔡趙秋月之子蔡見成、蔡
    見智之子女，因蔡見成、蔡見智先於蔡趙秋月死亡，故被繼
    承人蔡趙秋月於85年3 月10日死亡時，被告子○○等11人依
    民法第1140條規定代位繼承。而依民法繼承編施行法第1 條
    之3 第3 項規定，繼承在民法繼承編98年5 月22日修正施行
    前開始，繼承人已依民法第1140條之規定代位繼承，由其繼
    續履行繼承債務顯失公平者，以所得遺產為限，負清償責任
    ，因被告子○○等11人並未與蔡趙秋月同居共財，並不知悉
    蔡趙秋月有系爭借款債務存在，且未曾居住使用系爭借款擔
    保房地，並無自系爭借款獲有任何利益，是以，倘由被告子
    ○○等11人繼續履行系爭借款債務，即顯失公平，又被告子
    ○○等11人亦未自蔡趙秋月繼承取得任何財產，是依民法繼
    承編施行法第1 條之3 第3 項規定，原告請求被告子○○於
    繼承遺產範圍內與被告丙○○負連帶清償之責，並無理由。
    又原告請求系爭借款之利息超過5 年部分，已罹於5 年短期
    消滅時效期間，自得拒絕給付等語，資為抗辯。並均聲明：
    (一)原告之訴駁回；(二)如受不利判決，願供擔保請准宣告免為
    假執行。
三、經查：
(一)、按稱消費借貸者，謂當事人一方移轉金錢或其他代替物之所
    有權於他方，而約定他方以種類、品質、數量相同之物返還
    之契約；借用人應於約定期限內，返還與借用物種類、品質
    、數量相同之物；遲延之債務，以支付金錢為標的者，債權
    人得請求依法定利率計算之遲延利息，但約定利率較高者，
    仍從其約定利率；應付利息之債務，其利率未約定，亦無法
    律可據者，週年利率為百分之五；當事人得約定債務人於債
    務不履行，應支付違約金；又連帶債務人之債權人，得對於
    債務人中之一人或數人，或其全體，同時或先後請求全部或
    一部之給付，且連帶債務未全部履行前，全體債務人仍負連
    帶責任，民法第474 條第1 項、第478 條前段、第233 條、
    第203 條、第250 條第1 項、第273 條分別定有明文。又按
    ，繼承人自繼承開始時，除本法另有規定外，承受被繼承人
    財產上之一切權利、義務，但權利、義務專屬於被繼承人本
    身者，不在此限，97年1 月2 日修正公布前民法第1148條亦
    有明文。再按，繼承人已依民法第1140條之規定代位繼承，
    由其繼續履行繼承債務顯失公平者，以所得遺產為限，負清
    償責任，為98年6 月10日修正公布之民法繼承編施行法第1
    條之3 第3 項所明定。
(二)、原告主張被告之被繼承人蔡趙秋月有如附表一所示系爭借款
    本金、利息及違約金屆期未償，被告均未為拋棄繼承及限定
    繼承等節，業據提出與其所述相符之國民住宅貸款契約影本
    、蔡趙秋月繼承系統表、本院96年7 月2 日雄院隆民愛行字
    第32367 號函、本院家事庭98年2 月26日雄院高98團字第09
    567 號函、戶籍登記簿、中央個人戶籍資料查詢、戶籍謄本
    、高雄銀行放款客戶授信明細查詢單、高雄銀行放款單筆貸
    放攤還及收息記錄查詢單、國民住宅貸款國民住宅基金及銀
    行提供部分利率一覽表為憑（見本院卷第10頁至第32頁、第
    55頁至第74頁、第109 頁至第124 頁），且為被告所不爭執
    ，是原告主張之前開事實，堪信為真。
(三)、查蔡趙秋月自81年1 月22日起至其死亡即85年3 月10日止，
    有與被告丙○○共同設籍於高雄市三民區○○○路901 號，
    且蔡趙秋月之遺產稅申報事務亦係由被告丙○○以遺產管理
    人身分委託訴外人陳瓊蓮辦理等情，此有蔡趙秋月個人除戶
    資料查詢結果、被告丙○○戶籍謄本及蔡趙秋月遺產稅申報
    書附卷足憑（見本院卷第27頁、第180 頁），可堪認定，參
    以被告丙○○亦不否認於蔡趙秋月死亡時即已知悉系爭借款
    存在，則被告丙○○未於蔡趙秋月死亡後之法定期間內辦理
    拋棄繼承或限定繼承，難認有何不可歸責於己之事由，由其
    繼續履行系爭借款債務，尚無顯失公平之情，則依蔡趙秋月
    死亡時之97年1 月2 日修正公布前民法第1148條規定，被告
    丙○○自應繼承系爭借款債務且應負完全之清償責任。
(四)、另被告子○○等11人雖均辯稱並未自蔡趙秋月繼承取得任何
    財產，惟查，蔡趙秋月死亡時留有系爭借款擔保房地及現金
    50,000元之遺產，此有蔡趙秋月之遺產稅申報書在卷可稽（
    見本院卷第154 頁至第158 頁），而系爭借款擔保房地目前
    固仍登記於蔡趙秋月名下，並未辦理繼承登記，有該房地之
    登記謄本在卷可參（見本院卷第163 頁至第168 頁），然系
    爭借款擔保房地依法確為子○○等11人之應繼財產無疑。又
    被告子○○等11人為蔡趙秋月之代位繼承人，有戶籍謄本及
    繼承系統表在卷可稽（見本院卷第137 頁至第146 頁、第
    159 頁），渠等於蔡趙秋月死亡後均未辦理拋棄繼承或限定
    繼承，且對蔡趙秋月確有應繼財產存在，已如前述，是原告
    依據民法繼承編施行法第1 條之3 第3 項規定，請求被告子
    ○○等11人於繼承遺產範圍內就系爭借款與被告丙○○負連
    帶清償之責，即屬有據。被告子○○等11人辯稱未取得繼承
    財產而無庸就系爭借款負清償之責，顯不足採。
(五)、惟按利息、紅利、租金、贍養費、退職金及其他1 年或不及
    1 年之定期給付債權，其各期給付請求權，因5 年間不行使
    而消滅；時效完成後，債務人得拒絕給付，民法第126 條、
    第144 條第1 項分別定有明文。被告既均於本院審理中就原
    告利息請求逾5 年部分為時效完成之抗辯，則原告自本件訴
    訟繫屬日即98年6 月3 日回溯逾5 年以前之利息，亦即92年
    6 月2 日以前之利息，其請求權已罹於時效消滅，被告拒絕
    給付該部分利息，核屬正當。
四、綜上所述，原告依消費借貸及繼承之法律關係，請求被告子
    ○○等11人於繼承蔡趙秋月遺產範圍內，與被告丙○○連帶
    給付附表二所示本金、利息及違約金，為有理由，應予准許
    ；逾此範圍之請求，則無理由，應予駁回。
五、本件原告勝訴部分，原告及被告子○○等11人分別陳明願供
    擔保請准宣告假執行或免為假執行，核無不合，爰分別酌定
    相當之擔保金額，予以准許。至原告敗訴部分，其假執行之
    聲請失所附麗，應予駁回。
六、據上論結，本件原告之訴為一部有理由，一部無理由，依民
    事訴訟法第79條、第85條第2 項、第390 條第2 項、第392
    條第2 項，判決如主文。
中    華    民    國    98    年    12    月    29    日
                  民事第六庭  法  官  林書慧
正本係照原本作成。
如不服本判決，應於送達後20日內，向本院提出上訴狀並表明上
訴理由，如於本判決宣示後送達前提起上訴者，應於判決送達後
10日內補提上訴理由書（須附繕本）。
中    華    民    國    98    年    12    月    29    日
                              書記官  莊豐源
附表一：
┌──┬──────┬─────┬─────┬──────┬─────────┐
│編號│應給付之本金│利息起迄日│利    率  │違約金起迄日│違約金計算方式    │
├──┼──────┼─────┼─────┼──────┼─────────┤
│001 │1,145,518元 │自86年11月│年息5.15% │自86年12月26│按左開利率50% 計算│
│    │（國宅基金）│25日起至清│          │日起至清償日│                  │
│    │            │償日止    │          │止          │                  │
├──┼──────┼─────┼─────┼──────┼─────────┤
│002 │96,436元    │自86年11月│年息8.15% │自86年12月26│按左開利率50% 計算│
│    │（銀行資金）│25日起至清│          │日起至清償日│                  │
│    │            │償日止    │          │止          │                  │
└──┴──────┴─────┴─────┴──────┴─────────┘
附表二：
┌──┬──────┬─────┬─────┬──────┬─────────┐
│編號│應給付之本金│利息起迄日│利    率  │違約金起迄日│違約金計算方式    │
├──┼──────┼─────┼─────┼──────┼─────────┤
│001 │1,145,518元 │自93年6 月│年息5.15% │自86年12月26│按左開利率50% 計算│
│    │（國宅基金）│3 日起至清│          │日起至清償日│                  │
│    │            │償日止    │          │止          │                  │
├──┼──────┼─────┼─────┼──────┼─────────┤
│002 │96,436元    │自93年6 月│年息8.15% │自86年12月26│按左開利率50% 計算│
│    │（銀行資金）│3 日起至清│          │日起至清償日│                  │
│    │            │償日止    │          │止          │                  │
└──┴──────┴─────┴─────┴──────┴─────────┘


司法院資訊處製作；財團法人民間司法改革基金會備份。
